臺灣高等法院刑事裁定
111年度毒抗字第470號
抗  告  人  
即  被  告  陳彥名


上列抗告人即被告因違反毒品危害防制條例案件，不服臺灣基隆
地方法院中華民國111年4月25日111年度毒聲字第138號裁定（聲
請案號：臺灣基隆地方檢察署111年度聲觀字第104號、110年度
毒偵字第2054號），提起抗告，本院裁定如下：
    主  文
抗告駁回。                                             
    理  由
一、原裁定意旨略以：被告陳彥名（下稱被告）基於施用第二級
    毒品之犯意，於民國110 年10月24日21時、22時許，在基隆
    市○○區○○○路000巷0號6 樓住處內，將第二級毒品甲基安非
    他命置入玻璃球內，以燒烤加熱吸食煙霧之方式，施用甲基
    安非他命1 次之事實，業據其於警詢及偵訊時坦認，且其為
    警所採集之尿液檢體，經送請台灣檢驗科技股份有限公司（
    下稱台灣檢驗公司)以氣相層析質譜儀法（GC/MS）為確認檢
    驗之結果，亦呈現安非他命、甲基安非他命陽性反應，有該
    公司於110 年11月11日出具之濫用藥物檢驗報告及基隆市警
    察局偵辦毒品案件尿液檢體對照表附卷可稽；參之以酵素免
    疫分析法(EIA）為初步篩檢者，檢驗結果雖有相當程度偽陽
    性之可能，然以氣（液）相層析、質譜分析之儀器為交叉確
    認者，檢驗結果出現偽陽性之機率則極低，因而具有公信力
    ，足為對被告不利之認定，是被告於前揭時間，確有施用第
    二級毒品甲基安他命無疑。再被告前未曾受觀察、勒戒或強
    制戒治之執行，有其前案紀錄表在卷可稽。審酌檢察官曾命
    被告應於指定期限內至基隆長庚醫院情人湖院區完成戒癮治
    療之一階評估，若評估通過，檢察官得給予附命戒癮治療之
    緩起訴處分，惟被告未於指定期間報到完成評估等情，有臺
    灣基隆地方檢察署（下稱基隆地檢署）毒品緩起訴處分被告
    轉介聯繫單傳真回覆在卷可憑。被告未遵期完成評估，顯未
    能積極面對自己所為，尚難期被告能遵守戒癮治療之緩起訴
    處分條件，檢察官據此聲請觀察、勒戒，核其裁量權之行使
    並無不當或瑕疵可言，亦已給予被告陳述意見之機會。是檢
    察官聲請裁定令被告入勒戒處所觀察、勒戒，核無不合，應
    予准許等語。
二、被告抗告意旨略以：被告近2 個月皆在外地工作，隨老闆在
    中、南部工作賺錢，已多時日未回家居住，且手機在中、南
    部工作時不慎遺失，家人未能與其聯繫。直至前幾日工作到
    一段落返家探望父母，始知悉有收到法院裁定將原已准許其
    戒癮治療之裁定撤銷改為觀察勒戒。懇請撤銷原裁定，再予
    被告一次機會，可重新上課參加戒癮治療課程，被告將如期
    報到出席等語。
三、本院之判斷：
　㈠原裁定關於何以認定被告確有上開施用第二級毒品犯行，以
    及應令入勒戒處所施以觀察、勒戒等節，已詳敘其依據及憑
    以認定之理由，經核與被告於偵查中之自白（見毒偵2054號
    卷《下稱毒偵卷》第83至84頁），及卷附之台灣檢驗公司濫用
    藥物檢驗報告、基隆市警察局偵辦毒品案件尿液檢體對照表
    等事證相符（見毒偵卷第7、9頁）。又被告雖曾於102年間
    因施用毒品案件，經檢察官為緩起訴附命完成戒癮處遇，於
    103年7月25日緩起訴期滿未經撤銷，有其前案紀錄表在卷可
    考（見本院卷第15頁），惟距其本案施用毒品行為已逾3年
    ，且毒品危害防制條例於109年7月15日修正施行後，即使完
    成附命緩起訴處分之戒癮治療處遇，仍不得與曾受觀察、勒
    戒或強制戒治之處遇效果同視（最高法院110年度台上字第2
    096號判決意旨參照）。再者，被告先前並無受觀察、勒戒
    或強制戒治等處分之執行紀錄，有其前案紀錄表在卷可考（
    見本院卷第15頁），則對其本件施用第二級毒品行為，依毒
    品危害防制條例第20條第1項規定，即應令入勒戒處所觀察
    、勒戒，原審因而准許檢察官之聲請而為此處分，核無違誤
    。
　㈡抗告意旨雖以前詞置辯。惟查：
　⒈按毒品危害防制條例第24條第1項規定：本條例第20條第1項
    （即對於犯施用第一、二級毒品罪者之令入勒戒處所觀察、
    勒戒）及第23條第2項之程序，於檢察官先依刑事訴訟法第2
    53條之1第1項、第253條之2第1項第4款至第6款或第8款規定
    ，為附條件之緩起訴處分時，不適用之。依此規定，雖然對
    於施用毒品者之「初犯」及經觀察、勒戒或強制戒治執行完
    畢釋放後「3年後再犯」之人，其毒癮治療方式，係採「觀
    察、勒戒」與「緩起訴之戒癮治療」併行之雙軌模式，但並
    無「緩起訴之戒癮治療」應優先於「觀察、勒戒」之強制規
    定。且觀之毒品危害防制條例第20條第1項係規定犯第10條
    之施用第一、二級毒品罪者，檢察官「應」聲請法院裁定，
    令被告入勒戒處所觀察、勒戒；而毒品危害防制條例第24條
    第1項則如上規定，於檢察官對被告為附條件之緩起訴處分
    時，檢察官應依刑事訴訟法第253條之1第1項規定，參酌刑
    法第57條所列事項及公共利益之維護，認以緩起訴為適當者
    ，始得為之。由此可知，檢察官應採行如何之處遇程序？係
    由檢察官裁量，法院無權決定，檢察官如採行向法院聲請「
    觀察、勒戒」之處遇程序，除非有違法或顯然不當之情形，
    否則法院即應受拘束。
　⒉關於被告之本件施用毒品犯行，經檢察官於111年2月7日訊問
    被告：「有無自費參與戒癮治療以戒除毒癮之意願及決心？
    」，被告答以「我要參加」並簽名確認後，檢察官即當庭告
    知「本署訂於111年2月11日13時許，轉介你前往長庚醫院情
    人湖院區，接受該醫院醫師戒癮治療評估，意見？」，被告
    亦答以「沒有意見」，檢察官乃當庭交付緩起訴處分被告轉
    介聯繫單及基隆市衛生局毒品危害防制中心小卡片1張
　　，並再次告以「若無故未到，或評估未過，或有新刑案紀錄
　　，或高檢署不同意等，本件不續為後續之緩起訴處分程序，
    將逕行向法院聲請觀察、勒戒或起訴，是否瞭解？」，被告
    答稱「瞭解」等情，有上開偵訊筆錄及基隆地檢署緩起訴處
    分被告轉介聯繫單（下稱轉介聯繫單）等在卷可憑（見毒偵
    卷第84、89頁）。又長庚醫院情人湖院區承辦人員於111年2
    月10日、2月17日、2月24日、3月3日及3月15日，分別致電
    聯繫被告，均無人接聽，該醫院承辦人員乃於上開轉介聯繫
    單之「接受轉介單位處理情形」欄勾選「未到」，並於111
    年3月18日回傳基隆地檢署，亦有該轉介聯繫單傳真回覆在
    卷可證（見毒偵卷第91頁）。由上可知，被告於111年2月7
    日開庭時，已知悉應於111年2月11日前往長庚醫院情人湖院
    區進行醫療一階評估，且明瞭未遵期前往之後果為何，倘其
    確係因工作因素無法前往，亦應當場向檢察官反應以便另定
    日期，或於該日庭訊後主動與檢察官或醫療院所聯繫改期，
    然被告卻置之不理，明知應赴醫院接受評估之時間，竟仍拒
    不遵期前往，足見被告未能積極面對自己之戒癮處遇，自律
    性不佳，自難期被告能遵守戒癮治療之緩起訴處分條件。檢
    察官因而裁量改聲請為觀察勒戒，並無不當。
　⒊況參之被告前曾因施用毒品案件，經基隆地檢署檢察官以10
　　2年度毒偵字第1130號緩起訴處分命其完成戒癮治療，經被
    告履行完成後，於103年7月25日緩起訴期滿未經撤銷，有其
    前案紀錄表在卷可考（見本院卷第15頁）；佐以被告自承：
    其於109年起陸續向李梓威購毒施用，頻率約半個月左右，1
    09年10月31日及同年11月15日，亦有與李梓威完成毒品交易
    ，並經警方於110年10月28日搜索時，扣得毒品殘渣袋25只
    、玻璃球吸食器3顆及藥鏟1支等情，有其警詢筆錄、偵訊筆
    錄、基隆市警察局第三分局搜索扣押筆錄暨扣押物品目錄表
    ，及李梓威之偵訊筆錄等在卷可稽（見毒偵卷第16至18、46
    至47、27至31、58頁）。可知被告過去曾受附命緩起訴處分
    後，卻仍未戒除毒癮，自我約束不施用毒品之能力顯有不足
    ，衡情亦不適合於自律性高之非監禁式戒癮處遇。再者，觀
    察、勒戒處分，固然會在一定期間內，對被告之人身自由產
    生拘束，並影響其家庭生活及工作，惟此係政府為幫助施用
    毒品者戒除毒癮、脫離毒品轄制所為之必要性措施，在手段
    與目的間之權衡均屬適當，無違比例原則，自亦難認檢察官
    本件聲請觀察勒戒之裁量，有何不當。
四、綜上所述，原審裁定以被告施用第二級毒品之犯行事證明確
    ，且未曾受觀察、勒戒或強制戒治處分之執行，乃依檢察官
    之聲請，裁定令其入勒戒處所施以觀察、勒戒，核無違誤。
    抗告意旨仍執前詞抗告，為無理由，應予駁回。
五、據上論斷，應依刑事訴訟法第412條，裁定如主文。
中　　華　　民　　國　 111　　年　　 5　　月　　26　　日
                  刑事第二十二庭審判長法　官  王美玲
                                      法　官  葉韋廷
                                      法　官  陳銘壎
以上正本證明與原本無異。
不得再抗告。
                                      書記官  吳思葦
中　　華　　民　　國　 111　　年　　 5　　月　　26　　日